臺灣雲林地方法院民事判決　九十年度訴字第二五四號
　　原　　　告　己○○
　　被　　　告　辛○○
　　　　　　　　庚○○
　　　　　　　　丁○○
　　　　　　　　甲○○
　　訴訟代理人　丙○○
　　被　　　告　乙○○
　　訴訟代理人　戊○○○
右當事人間請求分割共有物事件，本院判決如左：
    主    文
兩造共有坐落雲林縣麥寮鄉○○段二一二八地號土地，地目建、面積０‧四九六四公
頃，依附圖一甲案所示方法分割，即：
序號Ａ部分面積０‧一一一五公頃分歸被告乙○○取得。
序號Ｂ部分面積０‧一０五五公頃分歸原告取得。
序號Ｃ部分面積０‧一０三九公頃分歸被告丁○○、甲○○、丙○○共同取得，並按
應有部分各三分之一之比例保持共有。
序號Ｄ部分面積０‧一０一一公頃分歸被告辛○○、庚○○共同取得，並按應有部分
各二分之一之比例保持共有。
序號Ｅ部分道路面積０‧０七四四公頃，分歸兩造共同取得，並按原應有部分比例保
持共有。
被告乙○○應提出新台幣壹拾壹萬貳仟貳佰零貳元，分別補償原告新台幣萬零佰
陸拾元、被告辛○○新台幣萬零陸佰肆拾貳元、被告庚○○新台幣萬零陸佰肆拾
壹元、被告丁○○新台幣陸仟捌佰伍拾元、被告甲○○新台幣陸仟捌佰伍拾元、
被告丙○○新台幣陸仟捌佰伍拾元。
訴訟費用由兩造按原應有部分比例負擔。
    事    實
甲、原告方面：
一、聲明：除補償金額外，餘如主文所示。
二、陳述：
（一）坐落雲林縣麥寮鄉○○段二一二八地號，地目建、面積０‧四九六四公頃土地
      （下稱系爭土地）為兩造所共有，其應有部分比例如附表所示，兩造間就該土
      地並無不分割之特約，亦無因物之使用目的不能分割之情形，因無法達成協議
      分割，為求土地充分利用，爰依民法第八百二十三條第一項、第八百二十四條
      第二項之規定，訴請裁判分割。
（二）系爭土地北邊、南邊、西邊均面臨田地，東邊則係面臨養殖漁池。
（三）附圖三編號Ａ、Ｂ、Ｃ、Ｄ、Ｅ、Ｆ、Ｇ、Ｈ、Ｉ、Ｊ、Ｋ建物均已興建二十
      多年，編號Ｌ建物則興建十五年。
（四）原告不同意附圖二乙案所示分割方法，因分割後原告取得之序號Ａ部分土地面
      積過小無法利用，且會拆除附圖三編號Ｈ部分建物。
（五）對華聲企業發展鑑定顧問有限公司（下稱華聲公司）報告書所載鑑定結果無意
      見。
（六）不同意補償被告乙○○新台幣（下同）二十萬元。
三、證據：提出土地登記謄本、地籍圖謄本各一份為證。
乙、被告辛○○方面：
一、聲明：同意分割。
二、陳述：
（一）被告辛○○同意與被告庚○○保持共有，因附圖一甲案、附圖二乙案所示分割
      方法，被告辛○○分得位置均相同，故無意見。
（二）分割後分得之面積較應有部分面積減少０‧００二二公頃，被告辛○○希望一
      平方公尺以一萬三千元補償。
（三）系爭土地北邊、南邊、西邊均面臨田地，東邊則係面臨養殖漁池。
（四）附圖三編號Ａ、Ｂ、Ｃ、Ｄ、Ｅ、Ｆ、Ｇ、Ｈ、Ｉ、Ｊ、Ｋ建物均已興建二十
      多年，編號Ｌ建物則興建十五年。
（五）華聲公司鑑定之補償金額過低，故不同意金錢補償，希望能分足應有部分，即
      使分在附圖二乙案所示序號Ａ部分亦無所謂。
丙、被告庚○○方面：被告未於最後言詞辯論期日到庭，據其於準備程序到庭所為之
    聲明及陳述略以：
一、聲明：同意分割。
二、陳述：被告庚○○同意與被告辛○○保持共有。
丁、被告丁○○、甲○○、丙○○方面：
一、聲明：同意分割。
二、陳述：
（一）附圖一甲案、附圖二乙案所示分割方法，被告丁○○、甲○○、丙○○分得位
      置均相同，故無意見。
（二）被告丁○○、甲○○、丙○○均同意保持共有，且希望能維持既有建物完整。
（三）對華聲公司鑑定之補償金額沒有意見。
（四）系爭土地北邊、南邊、西邊均面臨田地，東邊則係面臨養殖漁池。
（五）附圖三編號Ａ、Ｂ、Ｃ、Ｄ、Ｅ、Ｆ、Ｇ、Ｈ、Ｉ、Ｊ、Ｋ建物均已興建二十
      多年，編號Ｌ建物則興建十五年。
戊、被告乙○○方面：
一、聲明：系爭土地，以附圖二乙案所示方法分割，即：
（一）序號Ａ部分面積０‧０一九七公頃分歸原告取得。
（二）序號Ｂ部分面積０‧一一一五公頃分歸被告乙○○取得。
（三）序號Ｃ部分面積０‧０八五八公頃分歸原告取得。
（四）序號Ｄ部分面積０‧一０三九公頃分歸被告丁○○、甲○○、丙○○共同取得
      ，並按應有部分各三分之一之比例保持共有。
（五）序號Ｅ部分面積０‧一０一一公頃分歸被告辛○○、庚○○共同取得，並按應
      有部分各二分之一之比例保持共有。
（六）序號Ｆ部分道路面積０‧０七四四公頃，分歸兩造共同取得，並按原應有部分
      比例保持共有。
二、陳述：
（一）被告不同意附圖一甲案所示分割方法，被告乙○○現分管位置，係祖先以抽籤
      方式分配，因該部分係漁池地且地勢低漥，故分得之面積較大，若以甲案分割
      將會拆除被告乙○○所有附圖三編號Ｋ、Ｊ建物，對被告乙○○顯失公平。
（二）依附圖二乙案所示方法分割後，被告乙○○分得之面積較應有部分面積增加０
      ‧００六０公頃，被告乙○○願以一坪四千元補償其他被告。
（三）附圖三編號Ｌ建物及圍牆，係被告乙○○之父母花費數十萬元買土填池興建而
      成，迄今已逾十五年之久，在依附圖二乙案分割後，將需拆除上開部分建物、
      圍牆，原告應補償被告乙○○二十萬元。
（四）系爭土地北邊、南邊、西邊均面臨田地，東邊則係面臨養殖漁池。
（五）附圖三編號Ａ、Ｂ、Ｃ、Ｄ、Ｅ、Ｆ、Ｇ、Ｈ、Ｉ、Ｊ、Ｋ建物均已興建二十
      多年，編號Ｌ建物則興建十五年。
三、證據：提出戶籍謄本一份、照片二十二幀為證。
己、本院依職權調查證據：
一、勘驗系爭土地，並囑託雲林縣台西地政事務所繪製土地複丈成果圖。
二、囑託華聲公司鑑定系爭土地分割後相互補償之金額。
    理　　由
一、本件被告庚○○經合法通知，未於言詞辯論期日到場，核無民事訴訟法第三百八
    十六條所列各款情形，爰依原告之聲請，由其一造辯論而為判決。
二、原告主張系爭土地為兩造所共有，應有部分比例如附表所示，共有人間並無不分
    割之特約，亦無因物之使用目的不能分割之情形，惟分割之方法，不能協議決定
    之事實，業據其提出地籍圖謄本、土地登記謄本各一份為證，復為被告所不爭執
    ，自堪信為真實。
三、按各共有人得隨時請求分割共有物，但物之使用目的不能分割或契約訂有不分割
    之期限者，不在此限。又共有物之分割，依共有人協議之方法行之，分割方法不
    能協議決定者，法院得因任何共有人之聲請，命為左列之分配：(一)以原物分配於
    各共有人。(二)變賣共有物，以價金分配於各共有人，民法第八百二十三條第一項
    、第八百二十四條第一項、第二項分別定有明文。系爭土地既無不得分割之情形
    ，共有人間亦無不分割之特約，又無法達成協議分割之共識，則原告依上開規定
    ，請求裁判分割，為有理由，應予准許。
四、又裁判分割共有物，如採原物分割者，法院僅須斟酌共有物之性質及其經濟效用
    ，作公平合理之分配即可。各共有人在分割前之使用狀況，固應加以考量，惟共
    有物若依分管現狀分割，顯失公平或不合經濟利益者，法院並不受該分管契約之
    拘束（參照最高法院八十七年度台上字第四四四號、八十八年度台上字第一七九
    九號判決要旨）。此乃因裁判分割共有物訴訟，為形式之形成訴訟，其事件本質
    為非訟事件，故法院定共有物之分割方法，雖應斟酌當事人之聲明、共有物之性
    質、經濟效用及全體共有人之利益，並儘量依各共有人使用現狀定分割方法，以
    維持現狀，減少共有人所受損害，然不受當事人聲明之拘束。本件原告主張以附
    圖一甲案所示方法分割，為被告丁○○、甲○○、丙○○所同意，而被告乙○○
    則主張以附圖二乙案所示方法分割。本院審酌兩造請求之分割方案及系爭土地之
    性質、經濟效用及公平原則，認採取如附圖一甲案所示方案為分割方法，顯屬妥
    適，茲敘明理由如下：
（一）系爭土地如附圖三所示編號Ａ、Ｂ、Ｃ、Ｄ、Ｅ建物為被告庚○○、辛○○所
      共有磚造瓦頂平房、鐵皮屋，編號Ｆ、Ｇ建物為被告丁○○、甲○○、丙○○
      所共有磚造瓦頂平房、鐵皮車庫，編號Ｈ、Ｉ建物為原告所有磚造瓦頂平房，
      編號Ｊ、Ｋ、Ｌ建物則為被告乙○○所有磚造瓦頂平房及倉庫，業經本院勘驗
      現場，製有勘驗筆錄、現場簡圖各一份，及華聲公司報告書所附勘估標的物現
      況照片十二幀在卷足稽，並經雲林縣台西地政事務所派員勘測明確，繪有附圖
      三土地複丈成果圖可明。就兩造現有使用位置以觀，依附圖一甲案、附圖二乙
      案所示方法分割，均大致符合系爭土地使用現況，且能保持附圖三編號Ａ、Ｂ
      、Ｃ、Ｄ、Ｅ、Ｆ、Ｇ、Ｉ建物之完整。
（二）又系爭土地南邊、北邊面臨田地，東西兩側則面臨水利用地，此有地籍圖一份
      在卷足佐，依附圖一甲案、附圖二乙案所示方法分割後，兩造分得之土地南邊
      均面臨六公尺寬私設道路，可連接雲林縣麥寮鄉○○段二一二五地號道路用地
      ，交通均甚便利，無礙於將來之通行。
（三）雖依附圖一甲案、附圖二乙案所示方法分割後，均大致符合系爭土地使用現況
      ，並具有交通之便利性，然：
  １、若依附圖二乙案所示方法分割，固可維持附圖三編號Ａ、Ｂ、Ｃ、Ｄ、Ｅ、Ｆ
      、Ｇ、Ｉ、Ｊ、Ｋ建物之完整性，僅須拆除編號Ｈ磚造瓦頂平房東北側突出部
      分、編號Ｌ磚造瓦頂倉庫東側四分之一，惟依此方案分割後，原告分得附圖二
      序號Ａ、Ｃ二筆土地，並不相連，且序號Ａ部分面積僅０‧０一九七公頃，面
      臨序號Ｆ部分道路寬二公尺，形狀復不方正，該二部分土地之利用價值顯難獲
      得充分發揮。故依附圖二乙案所示方法分割縱能維持大部分建物之完整性，惟
      分割後原告所分得土地不具完整性，無法充分利用，除影響系爭土地未來之整
      體發展及經濟利益外，對原告亦顯失公平，自無足取。
  ２、而依附圖一甲案所示方法分割後，雖被告乙○○所有附圖三編號Ｋ磚造瓦頂平
      房西側三分之一、編號Ｊ磚造瓦頂平房西側三分之二必須拆除，無法維持現狀
      ，然此部分房屋已興建二十多年，為兩造所不爭執，復有被告所提出之照片二
      十二幀、華聲公司報告書所附勘估標的物現況照片三幀在卷足憑，且編號Ｋ建
      物縱拆除西側三分之一，其大廳仍可保留，尚不影響房屋之主體結構，另由上
      開照片所示，編號Ｊ磚造瓦頂平房無大門，目前係供車庫使用，且甚為老舊，
      價值無幾，實無保留之必要。是為保持系爭土地分割後各共有人分得土地之完
      整性，並為使各共有人所分得之土地能作最大之利用，本院認依附圖一甲案所
      示方法分割，顯較依附圖二乙案所示方法分割，更合於經濟利益及公平性。
（四）綜上所述，本院審酌各共有人意願、地形完整、對外交通之便利，並兼顧公平
      原則及土地分割後之有效利用，認系爭土地依附圖一甲案所示分割方法分割，
      顯較妥適，爰判決如主文第一項所示。
五、再以原物為分配時，如共有人中，有不能按其應有部分受分配者，得以金錢補償
    之，民法第八百二十四條第三項定有明文。又法院裁判分割共有物，除應斟酌各
    共有人之利害關係，及共有物之性質外，尚應斟酌共有物之價格，倘共有人中有
    不能按其應有部分受分配，或所受分配之不動產，其價格不相當時，法院非不得
    命以金錢補償之（參照最高法院五十七年台上字第二一一七號判例要旨）。經查
    ：
（一）兩造按應有部分各應分得之土地面積如附表所示，而依附圖一甲案所示方法分
      割後，除原告取得之土地面積與應有部分面積相等外，被告取得之土地面積與
      應有部分面積則有增減如附表所示。
（二）又系爭土地坐落在雲林縣麥寮鄉○○段，地目為建，使用分區為一般農業區，
      使用地類別為甲種建築用地，四周均未直接面臨道路，出入則以鄉○○○道路
      接台十七號省道，距離市○○○街區約不到一公里路程，鄰近古厝及透天厝沿
      台十七號省道零散分佈，周遭皆為農田，並無公共設施，區域內住戶大都以務
      農為主，商業活動機能十分薄弱，鄉村化程度大於都市化程度，屬於鄉村區經
      濟型態，此有土地登記謄本、地籍圖謄本、華聲公司報告書一份在卷可憑，而
      該報告書係經專業人員勘驗現場後，參酌當地人口因素、交通情況、里鄰環境
      、公共設施、目前建設發展情形等因素評估完成，顯具有相當之專業性、公正
      性，足堪採用。是本院綜合考量前述系爭土地使用狀況、地理位置、鑑定結果
      等情，認被告乙○○應提出十一萬二千二百零二元，分別補償原告三萬零三百
      六十元、被告辛○○三萬零六百四十二元、被告庚○○三萬零六百四十一元、
      被告丁○○六千八百五十三元、被告甲○○六千八百五十三元、被告丙○○六
      千八百五十三元，應屬合宜公允，爰判決如主文第二項所示。被告辛○○、乙○○雖分別主張以每平方公尺一萬三千元、每坪四千元，作為補償金額之計算
      標準，惟均未提出上開計算標準之依據以供本院審酌，自不足採。
六、另在法院裁判分割共有物，以原物為分配時，關於附著於共有土地上之地上物，
    其基地分配與他人取得時，法並無須就地上物所有人以金錢予以補償之規定（參
    照最高法院八十七年度台上字第四四四號、八十八年度台上字第一七九九號判決
    要旨）。是系爭土地依附圖一甲案所示方法分割後，附圖三編號Ｋ、Ｊ建物所坐
    落之部分基地雖分歸由原告取得，然依上開判決要旨，原告自無須對被告乙○○
    予以金錢補償，併此敘明。
七、本件係因分割共有物而涉訟，被告之行為可認按當時之訴訟程度為伸張或防禦權
    利所必要，故於法院准予分割，原告之訴為有理由時，仍應由兩造依系爭土地應
    有部分之比例分擔訴訟費用較符公平。
八、據上論結，原告之訴為有理由，依民事訴訟法第三百八十五條第一項前段、第七
    十八條、第八十一條第二款、第八十五條第一項但書，判決如主文。
中　　　華　　　民　　　國　　九十一　　年　　　七　　　月　　　十　　　日
                                臺灣雲林地方法院民事第二庭
~B審判長法官  陳宏卿
~B法　　　官　鍾貴堯
~B法　　　官　蘇錦秀
右為正本係照原本作成
如對本判決上訴，須於判決送達後廿日內向本院提出上訴狀
中　　　華　　　民　　　國　　九十一　　年　　　七　　　月　　　十　　　日
~B法院書記官　馮善詮
~F0
~T40
附表：
┌─────────┬─────┬─────────┬──────────┬───────────────┐
│　共　有　土　地  │　共有人  │  應　有　部　分  │ 應　分　得　面　積 │依附圖一甲案分割面積增減情形  │
├─────────┼─────┼─────────┼──────────┼───────────────┤
│雲林縣麥寮鄉○○段│己○○    │四分之一          │０‧一二四一公頃    │未增減                        │
│二一二八地號土地  ├─────┼─────────┼──────────┼───────────────┤
│（面積：０‧四九六│辛○○    │八分之一          │０‧０六二０五公頃  │減少０‧００二二公頃          │
│四公頃）          ├─────┼─────────┼──────────┼───────────────┤
│                  │庚○○    │八分之一          │０‧０六二０五公頃  │減少０‧００二二公頃          │
│                  ├─────┼─────────┼──────────┼───────────────┤
│                  │丁○○    │十二分之一        │０‧０四一三七公頃  │減少０‧０００五三公頃        │
│                  ├─────┼─────────┼──────────┼───────────────┤
│                  │甲○○    │十二分之一        │０‧０四一三七公頃  │減少０‧０００五三公頃        │
│                  ├─────┼─────────┼──────────┼───────────────┤
│                  │丙○○    │十二分之一        │０‧０四一三七公頃  │減少０‧０００五三公頃        │
│                  ├─────┼─────────┼──────────┼───────────────┤
│                  │乙○○    │四分之一          │０‧一二四一公頃    │增加０‧００六０公頃          │
└─────────┴─────┴─────────┴──────────┴───────────────┘
